最　高　行　政　法　院　判　決　　　　　　　　　九十一年度判字第一一三一號
　　上　訴　人　南峰國際股份有限公司
　　代　表　人　甲○○
　　訴訟代理人　許博堯律師
　　被 上訴 人　南投縣稅捐稽徵處
　　代　表　人　乙○○
右當事人間因營業稅事件，上訴人對於中華民國九十年五月八日臺中高等行政法院八
十九年度訴字第一○四六號判決，提起上訴，本院判決如左：
　　主  文
上訴駁回。
上訴審訴訟費用由上訴人負擔。
　　理  由
本件上訴人起訴主張：一、上訴人投資經營南峰高爾夫球俱樂部，於民國七十七年六
月間開始籌備，七十八年四月間獲教育部核准發照籌建高爾夫球場。上訴人於球場尚
在籌建階段，即以南峰公司名義對外公開招募，並收取入會保證金及營業保證金計新
臺幣（下同）三二七、七五○、○○○元，經被上訴人專案報財政部後核定補徵營業
稅一六、九八七、五○○元，娛樂稅九、六○三、七五○元。上訴人不服，循序訴經
財政部八十二年二月二十五日台財訴第000000000號再訴願決定：「訴願決
定及原處分均撤銷，由原處分機關另為處分。」被上訴人依再訴願決定意旨，將於核
定補徵營業稅前辦理退會部分予以減除，重行核定應補徵營業稅一三、九○○、○○
○元，娛樂稅六、三七○、○○○元。上訴人猶表不服，復提起訴願結果，經臺灣省
政府八十二年九月十日八二府訴三字第一七二二九三號訴願決定：「原處分撤銷，由
原處分機關重行查核另為處分。」嗣被上訴人重行核定應補徵營業稅一三、九○○、
○○○元，娛樂稅及教育捐六、三七○、○○○元。上訴人仍未甘服，再提起訴願，
復經臺灣省政府以八十三年四月二十六日八三府訴三字第一五○三六六號訴願決定「
原處分撤銷，由原處分機關重行查核另為處分。」被上訴人依訴願決定意旨「籌備中
尚未興建完成之高爾夫球場，因無娛樂場所、設施或舉辦娛樂活動可供娛樂是否仍有
代徵義務，由原處分機關俟財政部函示後再據以處分。」向財政部申請釋示，並經財
政部以八十四年三月四日台財稅第八四一六○九四八四號函復後，重行查核結果，仍
核定應補徵營業稅一三、九○○、○○○元、娛樂稅及教育捐六、三七○、○○○元
。上訴人猶未甘服，循序提起一再訴願，均遭駁回，嗣訴經本院八十五年度判字第一
九○二號判決：「再訴願決定、訴願決定及原處分均撤銷。」被上訴人重行查核後，
核定補徵營業稅一三、九○○、○○○元，娛樂稅及教育捐四、二八○、二五○元，
上訴人不服，再提起訴願，經臺灣省政府八十六年七月二十二日八六府訴二字第一五
七三八八號訴願決定：「原處分撤銷，由原處分機關另為處分。」被上訴人重行查核
後，核定補徵營業稅一三、九○○、○○○元，娛樂稅及教育捐四、二八○、二五○
元，上訴人猶未甘服，提起訴願，復經臺灣省政府八十六年十二月二十六日八六府訴
三字第一七二八四二號訴願決定：「原處分撤銷，由原處分機關另為處分。」其理由
略以：「訴願人於籌備期間招募會員，與會員間訂立契約書之約載內容，除第五條：
『本公司於契約日起二年內不能完成球場，並提供為擊球之場地者，則入會保證金及
營業保證金得全額無息退還。』外，乃以入會章程第七條規定，得隨時辦理退會及退
還保證金，則上訴人與會員間訂立契約書時，有否將章程一併交付當事人？實際運作
上是否有未滿二年即行退會之情形？其向會員收取之入會保證金及營業保證金，應否
課稅？均未臻明確，原處分應予撤銷，由原處分機關查明後另為處分。」被上訴人依
規定重行查核，仍予維持原處分。上訴人再訴經臺灣省政府八十八年三月二日八八府
訴一字第一四七八九二號訴願決定：「原處分撤銷，由原處分機關另為處分。」其理
由略以：「本件原處分機關既已就訴願人提供之入會會員名冊一○四人中，隨機選取
五十五名進行函查結果，回函三十六名，其中有三十二名會員確認該入會章程有於訂
立契約當時一併交付予會員，有三名確認並未交付，一名未作答，則訴願人一再指摘
該入會章程於訂約當時，已一併交付予會員，當屬可信。從而該入會章程既有於訂約
時一併交付，是否可認其為該契約之一部分，而有財政部八十二年一月五日台財稅第
八一○八七二九一八號函規定之適用，不無疑義。為求慎重宜由原處分機關專案報請
上級主管機關財政部釋示後，再予處分，以臻周延。」被上訴人報經財政部八十八年
五月一日台財稅第八八一九一二四八一號函示，重行查核，仍維持原處分，核定補徵
營業稅一三、九○○、○○○元。案經財政部決定駁回訴願，另將娛樂稅部分移送臺
灣省政府依法處理。二、惟依財政部八十八年五月一日台財稅第八八一九二一四八一
號函釋意旨，所謂「約定」，係泛指上訴人與會員間相互知悉且意思表示一致者，無
論是明示或默示，「約定」均已成立。查本案上訴人與會員訂約時，南峰高爾夫球俱
樂部入會章程（以下簡稱入會章程）已一併交予會員乙事，業經被上訴人調查屬實，
足資證實簽約入會之際，會員均已知曉其可依照入會章程第七條規定，隨時有要求退
會及退還保證金之權利，該入會章程應屬上訴人與會員間契約之一部分。嗣後既有張
進財等卅一位會員，入會數月或一年數月後自行退會，上訴人即退還其保證金之事實
，可證上訴人與會員間，已有隨時退會、退費之約定，非屬不退還保證金或屆滿一定
期間退會，始准退還保證金之情形，自應適用財政部七十六年二月十日台財稅第七五
一九七七一號函釋，免徵營業稅。但被上訴人卻依七十九年六月四日台財稅第七九○
六六一三○三號函釋核課稅捐，適用法令顯有錯誤。為此求為廢棄原判決，並撤銷原
處分及訴願決定，或發回臺中高等行政法院更審等語。
被上訴人則以：上訴人投資經營南峰高爾夫球俱樂部，於籌備期間對外招募會員，收
取入會保證金及營業保證金計三二七、七五○、○○○元，經查上訴人與其召募之入
會會員所訂定之契約書第五條規定為契約訂滿一定期間退會，准予退還入會費或保證
金，上訴人所收取上開入會保證金及營業保證金，核屬財政部七十九年六月四日台財
稅第七九○六六一三○三號函核釋應課徵營業稅及娛樂稅之範圍，上開收取之入會保
證金及營業保證金中四九、七五○、○○○元，為會員張進財等三十一人於本案核定
補徵（七十九年十二月十一日）前即已辦理退會，原處分依財政部八十二年二月二十
五日台財訴第000000000號再訴願決定撤銷意旨，予以減除，其餘部分補徵
營業稅一三、九○○、○○○元，並無不合。次查財政部七十九年六月四日台財稅第
七九○六六一三○三號函規定，就籌建中之高爾夫球場所收取之保證金，應否課徵營
業稅及娛樂稅所為之核釋，均以「契約書」之約載內容有無退會期間條款作為審核之
依據。審諸入會章程第一條及第九條內容所載，該章程由上訴人單方釐定亦可隨時修
正，是該入會章程即非上訴人與會員間所訂立之「契約書」或「約定」，無足作為審
核本案徵免稅捐之依據。又查上訴人籌建期間招募會員，與會員間訂有契約書，依契
約書第五條規定，需上訴人於訂約日起二年內球場不能完成，會員始得全額無息退還
入會保證金及營業保證金之約載甚明，是上訴人除未於契約期限內完成球場外，於收
取保證金時，銷售勞務之行為即已完成，其所收取之入會保證金及營業保證金三二七
、七五○、○○○元，被上訴人係依前揭財政部函釋規定，認屬應課徵營業稅之範圍
，顯無不合等語，作為抗辯。
原審斟酌全辯論意旨及調查證據之結果，以：財政部七十九年六月四日台財稅第七九
○六六一三○三號函，係就籌建中之高爾夫球場所收取之保證金，應否課徵營業稅所
為之核釋，均以「契約書」之約載內容有無退會期間條款作為審核之依據。依照該俱
樂部入會章程第七條規定之意旨，乃在於規定會員退會時，不得請求所繳入會保證金
及營業保證金之利息及上訴人得依章程之規定扣除全數金額百分之三之手續費。縱使
該俱樂部入會章程亦得作為契約之一部分，惟就會員何時可以退會，該章程中並未為
任何之規定。而依上訴人與會員間所訂之契約書第五條之反面解釋，已明顯約定上訴
人於訂約日起二年內球場不能完成，會員始得全額無息退還入會保證金及營業保證金
。則會員何時可以退會，自應以契約書之約定為準。上訴人與會員間所訂契約書既有
約定屆滿一定期間不能完成球場，始可退會，准予退還入會保證金或營業保證金之約
定，從而上訴人與會員間所訂契約內容載有退會期間條款，合於財政部七十九年六月
四日台財稅第七九○六六一三○三號函釋之規定，自應依法課徵營業稅。至於上訴人
固於訂約未滿二年期間內已有扣除手續費後，無息退還張進財等卅一人之入會保證金
及營業保證金，並為兩造所不爭執，惟此乃上訴人與會員間於訂立契約書後之另一問
題，上訴人本得依契約之規定不予退費，就如同該入會章程第七條規定會員中途退會
時全額無息退還，惟應扣除全數金額百分之三之手續費，上訴人亦得於事後會員退會
時予以全額退還並加給利息，惟此並不影響該契約有約定退會期間條款之性質。又上
訴人縱於會員退會時退還入會保證金及營業保證金，亦屬事後契約當事人合意行為，
僅生上訴人得否向被上訴人申請退還已納稅款之問題。是上訴人所收取之入會保證金
及營業保證金三二七、七五○、○○○元，被上訴人認屬應課徵營業稅範圍，並無違
誤，訴願決定予以維持，亦無不合。上訴人起訴意旨，為無理由等情為由，駁回上訴
人在原審之起訴。
上訴意旨雖以：上訴人與入會會員所訂之契約，其內容除契約書外，尚包含入會章程
，該入會章程於訂約時已一併交付會員，且會員張進財等三十一人入會未滿二年即隨
時退費，足見入會章程第七條乃為會員隨時可退費之約定，依本院八十五年度判字第
一九○二號判決、臺灣省政府訴願決定、臺灣省稅務局函令意旨，應免徵營業稅，原
審判決違法不適用民法第一百五十三條、第二百五十四條、第二百五十九條，違背民
法第九十八條、最高法院三十九年台上字第一○五三號判例，又不備理由，有悖論理
法則及經驗法則，指摘原判決違背法令等語。惟查，司法院釋字第五○○號解釋理由
書指明：「營業稅法第一條規定：『在中華民國境內銷售貨物或勞務及進口貨物，均
應依本法規定課徵營業稅。』依同法第三條第一項及第二項規定，銷售貨物，係指將
貨物之所有權移轉與他人，以取得代價者；銷售勞務，則為提供勞務予他人，或提供
貨物與他人使用、收益，以取得代價者而言。營業稅納稅義務人之營業額，為納稅義
務人轉讓貨物或提供勞務向對方收取之全部代價，包括價款及其他實質上屬於代價性
質之會費或保證金在內。所收會費及保證金等，依約定屆期應退還者，於實際退還時
，稽徵機關前收入會費及保證金等營業額所含營業稅，應予退還。本於租稅法律主義
及課稅公平之原則，如名目雖為『保證金』，惟實際上係屬銷售貨物或勞務之代價，
則仍應依上開營業稅法規定課徵營業稅」在案。本件上訴人投資經營南峰高爾夫球俱
樂部，於球場尚在籌建階段即對外公開招募，並收取入會保證金及營業保證金計三二
七、七五○、○○○元，此為上訴人所不爭執之事實。再依原處分卷附上訴人與入會
會員所訂契約書第一條之約定，上訴人收取該項保證金，使會員取得使用該俱樂部之
一切育樂設施之權利，係屬銷售勞務之一種。其在籌建中，雖未有設施可供會員使用
，但以「保證金」名目，向入會會員收取之金額高達三二七、七五○、○○○元，實
質上顯屬將來使用設施之代價。是上訴人於收取會員該項「保證金」時，即可認為其
銷售勞務行為業已完成，自屬營業稅課徵之範圍。從而，被上訴人復查重行核定應補
徵營業稅一三、九○○、○○○元，揆諸上開司法院解釋理由書之意旨，並無違誤，
訴願決定予以維持，亦無不合。原審判決理由雖有不同，然結果並無二致，仍應維持
。上訴意旨求為廢棄，為無理由，應予駁回。至於本院八十五年度判字第一九○二號
判決，上訴人所引八十六年、八十八年臺灣省政府訴願決定及八十七年臺灣省稅務局
函令等所持見解，嗣後既經司法院於八十九年四月七日就同類案件作成釋字第五○○
號解釋，自應受該號解釋之拘束，併此明。
據上論結，本件上訴為無理由，爰依行政訴訟法第二百五十五條第二項、第九十八條
第三項前段，判決如主文。
中　　華　　民　　國　　九十一　　　年　　　七　　　　月　　　四　　　　日
                    最 高 行 政 法 院  第 四 庭
                                審 判 長 法  官　　　廖　政　雄
                                         法  官　　　趙　永　康
                                         法  官　　　林　清　祥
                                         法  官　　　鍾　耀　光
                                         法  官      姜  仁  脩
右  正  本  證  明  與  原  本  無  異
　　　　　　　　　　　　　　　　　　　　 法院書記官　張　雅　琴
中　　華　　民　　國　　九十一　　　年　　　七　　　　月　　　五　　　　日
